【裁判字號】    88,訴,1856
【裁判日期】    890626
【裁判案由】    確認股東會決議無效等
【裁判全文】
臺灣板橋地方法院民事判決  八十八年度訴字第一八五六號
    原      告  戊○○
    訴訟代理人  陳建勳律師
    複代理人    徐松龍律師
    被      告  璟鋒紙業股份有限公司  設台北縣三重市○○街八十號
    法定代理人  甲○○      住台北市○○區○○街一一０巷一弄五號三樓
    被      告  丁○○      住台北市南港區○○○路○段十二巷五十八弄十九號
                              .
                丙○○      住台北市○○○路○段一四０號
                乙○        住台北市○○○路○段一四０號
                己○○      住台北縣樹林鎮○○街九十一巷一弄一號
    右四人共同
    訴訟代理人  陳淑真律師
右當事人間確認股東會決議無效等事件，本院判決如左：
    主      文
原告之訴駁回。
訴訟費用由原告負擔。
    事      實
甲、原告方面：
一、聲明：求為判決：
    (一)確認被告璟鋒紙業股份有限公司於民國八十六年十二月二十九日在台北縣三重
      市○○街八十號所為臨時股東會決議無效。
    (二)確認原告戊○○與被告璟鋒紙業股份有限公司間董事之委任關係存在。
    (三)確認被告璟鋒紙業股份有限公司與被告丁○○、丙○○、己○○間董事之委任
      關係不存在；與被告乙○間監察人之委任關係不存在。
二、陳述：
    (一)按股東會之召開與決議，在法律上有其一定之程序，形式上已依法定程序召集
      並決議，而其程序有瑕疵者固為股東會決議之撤銷問題，但如形式上未依法定
      程序召集並決議，其決議在形式上應認為不存在，亦即為當然無效問題，而非
      撤銷問題。股東會原則上以由董事會召集為常態 (公司法第一百七十三條) ，
      其餘有權召集股東會者，均為補充董事會之不足。其由無召集權人召集之股東
      會，既非合法成立之股份有限公司之意思機關，自不能為有效之決議，其所為
      之決議當然無效 (參照最高法院二十八年上字第九一一號判例)  (７６、７、
      ９癮民一字第二四九一號函覆台高院) 。又「臨時股東會之召集，應於十日前
      通知各股東」、「通知應載明召集事由」、「關於改選董事監察人之事項，應
      在事由中列舉」，公司法第一百七十二條亦有明文。
    (二)經查，璟鋒紙業股份有限公司 (以下簡稱璟鋒公司) 如欲召集股東會，均會依
      公司法相關規定，以書面敘明召集事由，並檢附空白委託書通知各股東，不可
      能僅以電話通知召集。而璟鋒公司董事會確無於八十六年十二月二十九日下午
      二時，召集任何形式之股東會。當天之聚會純係股東私下聯絡所促成，其目的
      僅在要求時任董事長之原告戊○○在該非正式之場合說明璟鋒公司之財務及營
      運狀況而已。言談中，部分股東因對原告戊○○之說明不甚滿意，乃起哄欲罷
      免原告戊○○之董事長職任，並當場推舉被告丁○○、丙○○、己○○三人為
      董事，被告乙○為監察人。因為於法不合，原告戊○○極力反對，彼此乃不歡
      而散，詎渠等竟推由案外人蘇士光製作乙份與聚會內容迥不相牟之會議紀錄，
      並於末尾偽造原告之簽名，持向台灣省政府建設廳辦理董事監察人變更登記，
      幸經主管機關明查，駁回其請，惟渠等竟不罷休，強力以自始不存在，且當然
      無效之決議為依據，行使董事、監察人之職務，並排除原告戊○○之行使，參
      以首揭判例及規定，實非適法。
    (三)按法律關係之存否不明確，致原告在私法上之地位有受侵害之危險，而此危險
      得以對於被告之確認判決除去之者，即得依民事訴訟法第二百四十七條之規定
      提起確認之訴，最高法院著有五十二年台上字第一九二二號判例，可資遵循。
      經查，被告璟鋒公司及丁○○、乙○、丙○○、己○○，對於訟爭股東會之效
      力及董、監事之選舉有效有效與否，既有爭執，如不訴請確認，則原告所主張
      之權利是否存在，即不明確，且其據以行使董事職務之權能無法實施，誠難謂
      原告在私法上之地位無受侵害之危險，揆之首開說明，原告提起本件確認之訴
      以排除此項危險，即無不合。
    (四)又按「公司與董事間訴訟，除法律另有規定外，由監察人代表公司」，公司法
      第二百十三條亦有明文。本件原告主張訟爭股東會決議無效，伊仍為現時合法
      董事，訴請確認，參以前揭規定意旨，自宜由監察人甲○○代表公司應訴，併
      此敘明。
    (五)對被告抗辯所為之陳述：
    １、璟鋒公司董事會並無於八十六年十二月二十九日下午二時，召集任何形式之
        股東會。當天之聚會純係股東私下聯絡所促成，關此事實，業據板橋地方法
        院於八十七年度訴字第一一００號事件中，先後傳訊證人蘇士光、林則亮、
        丙○○、鄭葉月、何乃隆律師到庭結證屬實，並佐以璟鋒公司於八十六年十
        月五日、八十六年十月十八日、八十六年十一月八日三次召集臨時股東會，
        均依法以附有委託書之召集通知書，通知各股東之事實及書證，互核為證，
        自堪信為真實，不容被告恣意否認前揭事實之存在。從而，該次聚會縱有臨
        時股東會之外形，惟因其係由無召集權人所召集，既非合法成立之股份有限
        公司意思機關，參以首揭說明及判例，自不能為有效之決議。
    ２、至於被告辯稱，系爭臨時股東會召集之緣起，乃因原告擔任璟鋒公司董事長
        期間，長久以來從未發放股東盈餘，且涉嫌背信侵占公司資金，以及將公司
        不動產以偽造文書方式抵押予其私設之誠鋒公司等不法情事云云，並不實在
        。蓋查，原告對於被告丁○○等人所為背信、侵占、偽造文書之違法指訴，
        自始至終均予嚴辭否認，堅稱清白。而被告丁○○於原告堅決否認渠前揭指
        訴後，隨即於八十六年十一月十七日向台灣士林地方法院檢察署提出刑事告
        訴。原告於刑事偵查程序發動後，平白被誣，怨懟當且難免，又豈可能召集
        股東臨時會並在自認犯罪之前提下同意返還公款，塗銷抵押，並以個人所有
        股權賠付其他股東，且辭卸董事長職務。被告前此所為之主張實與一般社會
        當情及經驗法則有違，而無足採，至為顯然。尤有甚者，前揭指訴事實，歷
        經台灣士林地方法院刑事庭 (案號：八十七年度易字第一六八二號) 、台灣
        高等法院刑事庭 (案號：八十八年度上易字第一六八五號) 審理後，均判決
        原告無罪確定，被告前此所為之主張，更是不攻自破。
    ３、關於被告另辯稱八十六年十二月二十九日召開之系爭臨時股東會之通知方式
        ，因限於時間緊迫，經原告同意以各股東電話通知之方式為召集云云，更屬
        子虛，原告斯此鄭重否認。事實上，股東會原以由董事會召集為常態，其由
        無召集權人召集之股東會，不能為有效之決議，業如前述。是退一步言，縱
        使被告主張，八十六年十二月二十九日股東會之召開係經原告同意乙情為可
        信 (按：事實上原告於事前根本不知悉該日聚會為股東會性質，何來同意之
        說，先此敘明) ，惟衡情相對人亦僅同意且參與該次由渠等所召集之股東會
        而已，並非謂該次股東會係由原告所召集，至為顯然，遑論其係由有召集權
        之董事會所具名召集。參以首揭判例見解，該次股東會所為之決議，自屬無
        效，應不待言。
    ４、關於被告另以卷附八十六年九月十一日之存證信函為證，主張八十六年十二
        月二十九日之股東會確由原告所召集乙節，更是裎書燕說穿鑿附會，茲說明
        如后：(1)經查，原告於八十六年九月十一日收受前揭存證信函後，隨即依公
        司法相關規定於八十六年九月二十四日以董事會名義發生附有空白出席委託
        書之開會通知書通知全體股東訂於八十六年十月五日召開股東臨時會；嗣因
        八十六年十月五日所召開之股東臨時會耗時甚長，諸多議案無法充分討論、
        議決，原告乃又於八十六年十月十四日、八十六年十月二十七日兩次以董事
        會名義發出附有空白出席委託書之開會通知書之開會通知書通知全體股東訂
        於八十六年十月十八日、八十六年十一月八日召開股東臨時會，並確於該日
        順利召開完畢，此有卷附召集通知書、已填妥代理出席股東名義之出席委託
        書及會議紀錄可憑。被告明乎此，竟強將八十六年九月十一日之存證信函，
        牽扯不相干之八十六年十二月二十九日聚會，不無指鹿為馬之嫌。(2)更何況
        ，原告每次欲以董事會名義召開股東會時，悉皆於事前以書面訂明召開日期
        ，並檢附空白委託書供無法親自出席之股東憑以填寫、授權出席乙節，既如
        前述，並有相關書證可憑。則被告所稱，原告同意僅以電話通知於八十六年
        十二月二十九日召集臨時股東會云云，即無可能，而不實在，至為灼然。(3)
        尤有甚者，原告所以知悉且參與該日聚會，純粹係經由他人通知而來，此有
        「二十九日開會的事我有告訴被告 (即戊○○) ，但被告是否會去都還沒有
        決定」 (詳前案八十八年四月二十日審理筆錄證人何乃隆語) ，「開會是蘇
        士光通知我‧‧‧戊○○是我 (即鄭葉月) 通知他去的，開會前我有打電話
        通知被告開會時間及地點，我只是轉達蘇士光的通知」 (詳前案八十八年二
        月五日言詞辯論筆錄證人鄭葉月語) 等語，在卷足憑。該日之聚會並非有召
        集權之董事會抑原告具名召集乙情，已甚灼然，實不容被告託辭矯飾。
三、證據：提出璟鋒公司八十六年十二月二十九日臨時股東會議紀錄影本、璟鋒公司
    八十七年二月向台灣省政府建設廳申請變更登記函影本、璟鋒公司變更登記事項
    卡及股東名冊影本、告訴狀影本、台灣士林地方法院八十七年度易字第一六八二
    號刑事判決影本、台灣高等法院八十八年度上易字第一六八五號刑事判決影本各
    一件及台灣省政府建設廳函影本三件為證。並聲請調閱本院八十七年度訴字第一
    一００號 (含台灣高等法院八十八年度抗字第三七三二號) 民事案卷。
乙、被告方面：被告璟鋒公司經合法通知而未到庭，亦未提出書狀作何聲明或陳述，
    茲記載被告丁○○、丙○○、乙○、己○○之聲明、陳述如下：
一、聲明：求為判決駁回原告之訴。
二、陳述：
    (一)本件事實之緣起乃原告為被告璟鋒公司之原任董事長，長久以來未發放股東盈
      餘，且因背信、侵占公司資金高達三千四百五十萬元，並將公司不動產以偽造
      文書方式抵押予其私設之另一誠鋒紙業股份有限公司，嗣遭股東發覺後，要求
      召開股東會，因股東間均屬親朋好友，擬予原告自新機會，原告亦坦承不諱，
      自知所為於法不合，爰向公司表示願辭去董事長一職，同意返還侵占之公款及
      塗銷抵押，並以個人所有股權賠付其他股東應得之盈餘，因此始有八十六年十
      二月二十九日下午二時召開之臨時股東會，改選董監事及鑑定資產議案。
    (二)查璟鋒公司八十六年十二月二十九日召開之股東臨時會，目的即在提前解任原
      任董監事及同時進行改選，以杜絕幣弊端及維護股東權益，當日有代表已發行
      股份總數百分之九十五之股東出席，其中另一股東鄭信義有委託代理人蔡欽源
      律師，原告亦有委任何乃隆律師陪同出席，當日在上開二人為知名律師之出席
      下，豈有不知股東會須由有召集權之人召集，且股東會決議須經決議之合法性
      ，矧從八十六年十二月二十九日會議紀錄開宗明義即記載「‧‧‧二、主席：
      針對今案召開股東會之方式，討論議題，全體股東均無異議，以下開始今天的
      討論選舉，議題：改選董事、監察人(一)議題：全體股東提議改選董事三人，監
      察人一人‧‧‧」已可證明當日會議有進行討論改選董事、監察人，否則苟如
      原告所言，當日目的僅在要求原告在該非正式場合說明璟鋒公司之財務及營運
      狀況而已，則該日會議一開始為何由原告擔任會議主席，並由其確認會議召集
      程序無誤，又苟如原告所言，當日言談不歡而散，未進行表決，其何能繼之於
      第二議案提出公司之全部資產有無必要委託專業機構進行價值之評估議案並為
      決議通過，職是原告主張當日僅是股東聚會云云，有違常情，且與事實不合。
    (三)有關八十六年十二月二十九日有效召開股東臨時會，除有會議紀錄以資為憑，
      不容原告空口否認外，尚有其他股東於八十六年九月十一日寄發存證信函，催
      促原告儘速召開股東會，討論選舉董監事，說明公司資金結構等事由可為佐證
      ，證明璟鋒公司本即有要召開股東臨時會之事實，原告亦有召集股東臨時會之
      意思，原告曾於八十六年十月五日召開一次股東會，但股東間未有共識，嗣經
      雙方協調，再行召開，系爭八十六年十二月二十九日股東臨時會之期日，即由
      原告委任之何乃隆律師代理原告將雙方協商內容條件，於八十六年十二月二十
      四日先傳真協議書予被告委任之蔡欽源律師，依該協議書第一條即載明「八十
      六年十二月二十九日改選董、監事，甲方 (指原告) 不會參選」，如此可明白
      證明八十六年十二月二十九日選舉董、監事，係由有召集權人之原告所召集，
      不容原告再飾詞否認。
    (四)系爭臨時股東會之召開，與無召集權人所為之召集情形不同，並不生依法當然
      無效問題：查系爭臨時股東會召集之緣起，乃因原告擔任璟鋒公司董事長期間
      ，長久以來從未發放股東盈餘，且涉嫌背信侵占公司資金，以及將公司不動產
      以偽造文書方式抵押予其私設之誠鋒紙業股份有限公司 (以下簡稱誠鋒公司)
      等不法情事。經鄭江、鄭賢錦及被告丙○○等股東發現後，乃委請律師於八十
      六年九月十一日發函要求原告及璟鋒公司董事會依法於文到十五日內召開臨時
      股東會，並提議選舉董監事、查閱會計表冊，以及就誠鋒公司資金結構為說明
      等議題，此有存證信函內容可稽。嗣後，璟鋒公司基於股東依公司法第一百七
      十三條第一項之請求，即於八十六年九月二十四日發函通知各股東於八十六年
      十月五日召開臨時股東會，但股東間未有共識，經過協調，璟鋒公司始又於八
      十六年十月十四日通知於同年十月十八日之臨時股東會，而依八十六年十月十
      八日之臨時股東會議紀錄，主席 (即原告) 報告即表示「應股東之要求召開此
      會議」，開會中各股東對原告長期擔任董事長期間之經營方式及作法，提出甚
      多質疑，經原告加以簡單說明，但並未達成具體結論或決議，故該臨時股東會
      紀錄末尾即有「經股東決議擇日再行開會，時間地點另行通知」之記載。璟鋒
      公司其後又於八十六年十月二十七日通知股東於同年十一月八日召開臨時股東
      會，依該次臨時股東會之會議紀錄，在股東會議紀錄文字旁有括弧附記「第一
      次會議第二次延長會」之文字，且報告討論議題亦均係延續前次臨時股東會，
      即可得知該次會議實係璟鋒公司及原告應股東要求所召開臨時股東會之延長。
      而該次會議中，各股東對於爭執重點如選舉董監事以及璟鋒公司與誠鋒公司間
      權利義務歸屬問題，仍未獲致結論。原告於被迫召開股東會後，得知自身擔任
      董事長期間不當行為遭到揭發後，已有若干股東欲對其採取法律行動追究責任
      ，乃委請何乃隆律師與代表對立股東之蔡欽源律師協商，期以免於法律追訴。
      依據何乃隆律師於鈞院八十七年訴字第一一００號協同辦理變更登記案件 (以
      下稱關係案件) 八十八年四月二十日庭訊所為證言「‧‧‧八十六年十二月二
      十三日上午在蔡欽源律師事務所談，當時戊○○、丁○○、丙○○都在場，‧
      ‧‧雙方只有部分有共識，最大爭執是金額的問題。共識的部分就是我隔天傳
      真給蔡律師的協議書內容‧‧‧」。由此可見，協議書上「八十六年十二月二
      十九日改選董監事，甲方 (即原告）不會參選」之約定，實是原告與其他股東
      就改選董監事議題之共識及妥協。而確於八十六年十二月二十九日召開之系爭
      臨時股東會，實仍是之前基於股東依法提案要求所召開臨時股東會之延長，此
      因股東提議及意見眾多，且對於改選董監事提案一直未獲共識，始有再三另擇
      期日繼續開會之必要。至於該臨時股東會之通知方式，雖因限於時間緊迫，經
      原告同意以各股東電話通知之方式為召集，惟系爭臨時股東會既係璟鋒公司董
      事會應股東具體提案要求改選董監事而召開臨時股東會後，再就未竟決議事項
      另行擇期召開之延長會議，實應僅生該次會議召集通知方式及時間之召集程序
      違法問題，與單純無召集權人所為召集股東會之決議當然無效情形，顯然並不
      相符，自不容原告任意藉片斷事實否認系爭臨時股東會之效力。
    (五)系爭臨時股東會有正式股東會議之形式及實質，並非原告所飾稱僅是股東私下
      聯絡之談話會性質，此有左列事實可稽：
    １、原告起訴狀所提原證二會議紀錄上開宗明義明示為「璟鋒紙業股份有限公司
        臨時股東會議紀錄」，在「出席人數及代表已發行股數」項下，並有原告等
        所有出席股東均不否認之簽名，設若各股東僅是召開所謂談話會，實無須費
        事作成書面會議紀錄，且各股東亦無須簽到以統計出席代表發行股數等，而
        各股東對於彼等簽到頁上之「臨時股東會議紀錄」記載亦均無任何反對意見
        ，可見原告等所有出席股東應均是以臨時股東會之認知，參加並進行系爭臨
        時股東會。
    ２、依據左列出席人員之證言，即可得知當日確如會議紀錄進行改選董監事等議
        案之討論及表決：(1)擔任系爭臨時股東會議記錄之蘇士光於關係案件八十七
        年十二月一日庭訊證稱「會議紀錄的時間、地點、簽名均實在。會議紀錄是
        確認股權達到法標準而開會改選董監事。決議的內容是正確的。‧‧‧會議
        紀錄都由記錄手寫，打字後再由主席蓋章開完會後手寫的會議紀錄我再唸一
        遍確認沒有問題後影印給所有在場的董事」、「會議紀錄上主席確實有講紀
        錄上所載的話」。(2)出席股東丙○○及鄭江代理人林則亮於關係案件八十八
        年一月十二日庭訊分別證稱「會議紀錄有參的都又簽名，當時是戊○○當主
        席，當天是選新任的董監事，並經全體同意通過。包括戊○○也同意下台，
        當天開會是因為公司有發生問題所以要讓董事長下台，因為時間緊迫經董事
        長同意打電話通知所有股東。當天改選董監事有經全體股東鼓掌通過」、「
        我有參加股東會議是鄭江委任我去開會的，鄭江告訴我開會是要改選董監事
        ，開會當天有決定改選戊○○的弟弟當董事，選新的董事無條件，是被告 (
        即本案之原告）應還公司的債務，被告到別家公司經營。當天被告也在場」
        。(3)陪同原告出席之何乃隆律師於關係案件八十八年四月二十日庭訊證稱「
        開會當時我有在場，會議有經過決議，沒有異議，決議的內容都是正確的，
        協議書的第二點及第三點及第六點內容有討論當場也無人異議，這部分是我
        們協議的相對條件」、「蘇士光有將決議會議紀錄的影印本發給我‧‧‧」
        。
    ３、原告與其母即關係案件證人鄭葉月雖於該案同稱原告係鄭葉月通知始知系爭
        股東臨時會開會時間及地點，然查何乃隆律師於關係案件八十八年四月二十
        日庭訊即證稱「我二十四日傳真後有與戊○○聯絡，二十九日開會的是我有
        告訴戊○○‧‧‧」，丙○○於同案同日庭訊亦證稱「我在二十四日晚上知
        道，在三天日我打電話給戊○○說要不要發通知給其他股東，戊○○說不用
        ，用電話通知就可以了」，顯見原告並非經鄭葉月通知始知要開會，其經由
        前開二證人早可得知，且原告當時身為璟鋒公司董事長，依法為股東會主席
        ，其稱經別人通知始知要開臨時股東會及時間、地點，實有違常情，顯不實
        在。
    (六)依八十六年十二月二十九日之會議紀錄，會議開始全體股東已就召集股東會之
      方式均無異議。綜前所述，原告不顧系爭臨時股東會召開之緣起淵源，僅截取
      片斷事實飾詞解釋為當然無效之主張，顯不足取，且勾串其母鄭葉月為不實之
      證人，凡此適可見原告實是翻異與其他股東所為協議，而為藉詞否認系爭臨時
      股東會之決議及效力。
三、證據：提出八十六年九月十一日存證信函影本一件、協議書影本一件、臨時股東
    會開會通知書影本三件、會議紀錄 (八十六年十月十八日及同年十一月八日) 影
    本二件為證。
    理      由
甲、程序方面：
    按股份有限公司與董事間訴訟，除法律另有規定外，由監察人代表公司，股東會
    亦得另選代表公司為訴訟之人，公司法第二百十三條定有明文，是本件原告為璟
    鋒公司之董事長，其對璟鋒公司提起訴訟，自應由監察人甲○○ (見原告提出之
    璟鋒公司變更登記事項卡) 代表璟鋒公司。被告璟鋒公司經合法通知，未於言詞
    辯論期日到場，核無民事訴訟第三百八十六條各款所列情事，爰依原告聲請，由
    其一造辯論而為判決。
乙、實體方面：
一、原告主張：璟鋒公司如欲召集股東會，均會依規定以書面敘明召集事由，並檢附
    空白委託書通知各股東，不可能僅以電話通知召集。而璟鋒公司董事會確無於八
    十六年十二月二十九日下午二時，召集任何形式之股東會，當天之聚會純係股東
    私下聯絡所促成，其目的僅在要求時任董事長之原告在該非正式之場合說明璟鋒
    公司之財務及營運狀況而已。言談中，部分股東因對原告之說明不甚滿意，乃起
    哄欲罷免原告之董事長職任，並當場推舉被告丁○○、丙○○、己○○三人為董
    事，被告乙○為監察人。因為於法不合，原告極力反對，彼此乃不歡而散，詎渠
    等竟製作乙份與聚會內容迥不相牟之會議紀錄，並於末尾偽造原告之簽名，持向
    台灣省政府建設廳辦理董事監察人變更登記，幸經主管機關明查，駁回其請，惟
    渠等竟不罷休，強力以自始不存在，且當然無效之決議為依據，行使董事、監察
    人之職務，並排除原告之行使，實非適法，爰訴請判決如訴之聲明所示。
二、被告璟鋒公司未提出書狀作何聲明或陳述，被告丁○○、丙○○、乙○、己○○
    則以：系爭臨時股東會召集之緣起，乃因原告擔任璟鋒公司董事長期間，長久以
    來從未發放股東盈餘，且涉嫌背信侵占公司資金，以及將公司不動產以偽造文書
    方式抵押予其私設之誠鋒公司等不法情事。經鄭江、鄭賢錦及被告丙○○等股東
    發現後，乃委請律師於八十六年九月十一日發函要求原告及璟鋒公司董事會依法
    召開臨時股東會，並提議選舉董監事、查閱會計表冊，以及就誠鋒公司資金結構
    為說明等議題。嗣後，璟鋒公司基於股東之請求陸續於八十六年十月五日、同年
    十月十八日、同年十一月八日召開臨時股東會，惟各股東對於爭執重點如選舉董
    監事以及璟鋒公司與誠鋒公司間權利義務歸屬問題，仍未獲致結論。原告於被迫
    召開股東會後，得知自身擔任董事長期間不當行為遭到揭發後，已有若干股東欲
    對其採取法律行動追究責任，乃委請何乃隆律師與代表對立股東之蔡欽源律師協
    商，期以免於法律追訴。系爭八十六年十二月二十九日股東臨時會之期日，即由
    何乃隆律師代理原告將雙方協商內容條件，於八十六年十二月二十四日先傳真協
    議書予被告委任之蔡欽源律師，該協議書第一條「八十六年十二月二十九日改選
    董、監事，甲方 (指原告) 不會參選」之約定，實是原告與其他股東就改選董監
    事議題之共識及妥協。依原告提出之會議紀錄上開宗明義明示為「璟鋒紙業股份
    有限公司臨時股東會議紀錄」，在「出席人數及代表已發行股數」項下，並有原
    告等所有出席股東均不否認之簽名，設若各股東僅是召開所謂談話會，實無須費
    事作成書面會議紀錄，且各股東亦無須簽到以統計出席代表發行股數等，而各股
    東對於彼等簽到頁上之「臨時股東會議紀錄」記載亦均無任何反對意見，可見原
    告等所有出席股東應均是以臨時股東會之認知來參加並進行系爭臨時股東會。至
    於該臨時股東會之通知方式，雖因限於時間緊迫，經原告同意以各股東電話通知
    之方式為召集，惟系爭臨時股東會既係璟鋒公司董事會應股東具體提案要求改選
    董監事而召開臨時股東會後，再就未竟決議事項另行擇期召開之延長會議，實應
    僅生該次會議召集通知方式、時間之召集程序違法問題，與單純無召集權人所為
    召集股東會之決議當然無效情形不同，自不容原告任意否認系爭臨時股東會之效
    力。原告當時身為璟鋒公司董事長，依法為股東會主席，其稱經別人通知始知要
    開臨時股東會及時間、地點，實有違常情，顯不實在等語資為抗辯。
三、原告主張其為被告璟鋒公司之董事長，嗣被告丁○○等人執「璟鋒公司八十六年
    十二月二十九日臨時股東會議紀錄」據以向台灣省政府建設廳申請董事監察人變
    更登記，欲變更董事為被告丁○○、丙○○、己○○，變更監察人為乙○，惟並
    未獲准變更登記等情，為被告丁○○、丙○○、乙○、己○○所不爭執，且有前
    開會議紀錄影本、璟鋒公司八十七年二月向台灣省政府建設廳申請變更登記函影
    本、璟鋒公司變更登記事項卡及股東名冊影本等在卷可稽，堪信為真實。茲因原
    告主張前開會議紀錄之內容，與八十六年十二月二十九日聚會內容不符，謂當日
    之聚會純係股東私下聯絡所促成，其目的僅在要求時任董事長之原告在該非正式
    之場合說明璟鋒公司之財務及營運狀況而已，璟鋒公司董事會並未於當日下午二
    時召集任何形式之股東會。被告丁○○、丙○○、乙○、己○○則主張八十六年
    十二月二十九日臨時股東會有正式股東會議之形式及實質，當日會議有進行討論
    改選董事、監察人，該臨時股東會是璟鋒公司董事會應股東具體提案要求改選董
    監事而召開臨時股東會後，再就未竟決議事項另行擇期召開之延長會議，且經原
    告同意以各股東電話通知之方式為召集，並非無召集權人所為之召集。從而，本
    件首應審究者，乃八十六年十二月二十九日之會議係如原告所稱純係股東私下聯
    絡所促成之非正式聚會？抑或為如被告所述乃臨時股東會？當日有無作成改選董
    事為被告丁○○、丙○○、己○○與改選監察人為被告乙○之決議？
四、經查，本件被告丁○○曾主張其為璟鋒公司之法定代理人，而以璟鋒公司之名義
    訴請戊○○ (即本件原告) 協同配合璟鋒公司辦理董事、監察人以及董事長之變
    更登記 (即本院八十七年度訴字第一一００號事件) ，該案審理期間，原告戊○○所委任之訴訟代理人於八十七年九月一日第一次提出答辯狀內即稱「‧‧‧然
    查，原告公司前揭股東會議，討論題固為改選董監事，而由被告擔任主席，惟該
    次會議因與會股東對於相關討論題相持不下，爭論不休，致對於討論議題未進行
    表決‧‧‧」等語 (見該案卷第二十六頁) ；再參酌原告提出之會議紀錄之第一
    頁業已載明「璟鋒紙業股份有限公司臨時股東會議紀錄」，該頁之「出席人數及
    代表已發行股數」項下並有原告及其他與會股東之簽名，會議紀錄之第二頁復依
    各與會股東之股份數予以統計，計算出出席之總股份數達已發行股份之百分之九
    十五，均足以證明璟鋒公司確於八十六年十二月二十九日召開臨時股東會甚明。
    原告於本院前開八十七年度訴字第一一００號事件審理時第二次提出之答辯狀改
    謂當日係股東私下聯絡所促成之非正式聚會，並非股東會 (見該案卷第六十七頁
    ) ，其提起本件訴訟亦主張當日係非正式聚會而非股東會云云，要不可取。次查
    ，據當日與會之林則亮 (代理股東鄭江出席) 於本院前開八十七年度訴字第一一
    ００號事件審理時到庭所證稱：當天有決定改選戊○○的弟弟當董事長 (見該案
    卷第六十三頁) ，及當日陪同原告與會之何乃隆律師於該案審理時到庭證稱：開
    會當時我有在場，會議有經過決議，沒有異議，決議的內容都是正確的等語 (見
    該案卷第一一四頁) ，亦足以見被告丁○○等人主張當日之臨時股東會確如會議
    紀錄上所載有作成改選董事為被告丁○○、丙○○、己○○與改選監察人為被告
    乙○之決議，乃屬實在。
五、查璟鋒公司於八十六年十二月二十九日確有召開臨時股東會之事實，且當日確有
    作成改選董事、監察人之決議，既如前述，則本件應進一步審究者，為該臨時股
    東會是否如原告所主張是由無召集權人所召集之會議？經查，原告為璟鋒公司當
    時之董事長，其堅稱並未召集當日之會議，謂：我也不知道要開會，是我媽媽告
    訴我說我伯父鄭江要找我們談，所以我就去，去談公司的糾葛云云，惟查：
  １、被告丁○○等人主張當日會議是由原告所召集，並提出原告委任之何乃隆律師
      於八十六年十二月二十四日傳真予被告委任之蔡欽源律師之協議書影本一份，
      該協議書第一條記載「八十六年十二月二十九日改選董、監事，甲方 (指原告
      ) 不會參選」。就此份協議書之內容，何乃隆律師於本院前開八十七年度訴字
      第一一００號事件審理時到庭證稱：依我的認知戊○○有同意我後續協商，協
      議書的內容是在二十三日中午與戊○○吃飯時討論過，第二天我與蔡律師電話
      聯絡後才製作並傳真給蔡律師，‧‧‧我二十四日傳真後有與戊○○聯絡，二
      十九日開的事我有告訴戊○○ (見該案卷第一一二、一一三頁) ，可見原告於
      八十六年十二月二十九日開會前，經由何乃隆律師之居間協商，即已事先知道
      該日將召開臨時股東會改選董事、監察人，始有由何乃隆律師傳真表示「甲方
       (指原告) 不會參選」之舉。原告謂其是經由母親鄭葉月告知，故才前去商談
      公司之糾葛，其事先並不知道要開臨時股東會云云，顯無可採。
  ２、次查，本件被告丙○○於本院前開八十七年度訴字第一一００號事件八十八年
      四月二十日言詞辯論期日時已稱：我在二十四日晚上知道，在三天內我打電話
      給戊○○，說要不要發通知給其他股東，戊○○說不用，用電話通知就可以了
      。而原告於該言詞辯論期日，就被告丙○○之上揭陳述，當庭即謂：我只是得
      知要要開會，但開什麼會我不知道，丙○○叫我打電話給股東，照以前的例子
      我通知我的股東，他通知他的股東 (見該案卷第一一三頁) ，互核其二人之上
      揭陳述可知，在八十六年十二月二十九日召開臨時股東會之前，經由被告丙○○與原告之電話聯絡，原告即已表示將通知己方股東前去開會，並委由被告丙○○通知對方之股東前去開會，因此當日出席股東之股份數始高達已發行股份
      之百分之九十五。原告提起本件訴訟謂其並未召集當日之會議云云，要無可取
      。
  ３、按股東會除本法另有規定外，由董事會召集之，公司法第一百七十一條固定有
      明文。惟董事會由董事長召集，又董事長為董事會主席，則為同法第二百零三
      條第一項前段、第二百零八條第三項所明定。是股東會之召集，其正常程序，
      應由董事長先行召集董事會，再由董事會決議召集股東會。又董事長縱未依上
      述正常程序，先行召集董事會，由董事會決議召集股東會，而逕由董事長以其
      名義召集股東會，亦僅屬召集程序違背法令而已，此與無召集權人召集股東會
      之情形有別 (最高法院七十八年度台上字第一五七三號判決參照) 。查本件璟
      鋒公司於改選前之董事長即原告戊○○既確有召集臨時股東會之事實，則其縱
      未先經董事會決議即以其名義召集臨時股東會，該次臨時股東會顯不得逕認係
      無召集權人所召集甚明。至於該次臨時股東會召集時，有無於十日前通知各股
      東，或有無於通知時表明改選董事監察人之召集事由，均僅生召集程序有無違
      法之問題，與單純無召集權人召集之股東會所為決議當然無效之情形，顯然不
      同。
六、綜上所述，被告璟鋒公司於八十六年十二月二十九日確有召開臨時股東會並作成
    改選董事為被告丁○○、丙○○、己○○與改選監察人為被告乙○之決議，且該
    次臨時股東會並非由無召集權人所召集，則該次臨時股東會所為之上開決議自非
    無效。原告訴請確認上開決議無效，及確認其與被告璟鋒公司間董事之委任關係
    存在，確認被告璟鋒公司與被告丁○○、丙○○、己○○間董事之委任關係不存
    在，與被告乙○間監察人之委任關係不存在，核無理由，應予駁回。
七、本件事證已臻明確，兩造其餘攻擊防禦方法及舉證，核與本判決無影響，無庸一
    一論列，附此敘明。
據上論結，本件原告之訴為無理由，依民事訴訟法第三百八十五條第一項前段、第七
十八條，判決如主文。
中      華      民      國    八十九    年      六      月    二十六    日
                                臺灣板橋地方法院民事第二庭
~B法  官  戴嘉清
右正本證明與原本無異。
如不服本判決，應於判決送達後廿日內，向本院提出上訴狀。
中      華      民      國    八十九    年      七      月      七      日
~B書記官  賴早敏


司法院資訊處製作；財團法人民間司法改革基金會備份。
